【裁判字號】    90,上易,61
【裁判日期】    891031
【裁判案由】    詐欺等
【裁判全文】
臺灣高等法院刑事判決                                九十年度上易字第六一號
    上  訴  人  臺灣臺北地方法院檢察署檢察官
    被      告  丙○○
右上訴人因被告詐欺等案件，不服臺灣台北地方法院八十九年度易字第二一一六號，
中華民國八十九年十月三十一日第一審判決（起訴案號：臺灣台北地方法院檢察署八
十九年度偵字第一一九七０號）提起上訴，本院判決如左：
    主  文
上訴駁回。
    理  由
一、本件公訴意旨略以：被告丙○○於民國八十九年六月十三日，明知僅攜帶新臺幣
    （下同）三、四百元，竟意圖為自己不法之所有，至臺北市○○○路○段一八七
    號之久興餐廳消費飲酒，使該餐廳陷於錯誤而提供價值共一千六百五十元之飲食
    ，迨結帳時，被告丙○○向該餐廳女服務生告訴人甲○○表示請其一同至提款機
    領錢付帳，告訴人甲○○遂與之出門提款，行至臺北市○○○路○段、梧州街口
    時，被告丙○○竟逕自招呼告訴人乙○○駕駛車牌號碼為Ｕ三─七八七號之計程
    車欲離去，經告訴人甲○○問被告丙○○要去何處，被告丙○○不予理會，告訴
    人甲○○乃拉住被告丙○○之左手，被告丙○○遂基於傷害人身體之犯意及毀損
    之故意，以雙手掐住告訴人甲○○脖子，以其後腦撞擊上開計程車之右擋風玻璃
    ，致告訴人甲○○受有左顏面瘀傷、右腕瘀傷、左前臂瘀傷、右上臂瘀傷等傷害
    及上開計程車之擋風玻璃損壞，足生損害於告訴人乙○○。嗣經路人報警處理，
    警員將被告丙○○帶回臺北市政府警察局萬華分局桂林派出所時，被告丙○○復
    於該派出所內，公然以臺語侮辱告訴人甲○○「幹你娘」等語。因認被告丙○○
    涉有刑法第二百七十七條第一項之傷害罪、第三百零九條第一項之公然侮辱罪、
    第三百三十九條第一項之詐欺罪及第三百五十四條之毀損罪嫌等語（有關傷害、
    公然侮辱、毀損部分均經判決公訴不受理確定在案）。
二、按犯罪事實應依證據認定之，無證據不得推定其犯罪事實。又不能證明被告犯罪
    者，應諭知無罪之判決，刑事訴訟法第一百五十四條、第三百零一條第一項分別
    定有明文。又被害人所述被害情形如無瑕疵可指，而就其他方面調查又與事實相
    符，其供述始足據為判決之基礎；且告訴人之告訴，係以使被告受刑事訴追為目
    的，是其陳述是否與事實相符，仍應調查其他證據以資審認（最高法院三十二年
    上字第六五七號、五十二年台上字第一三００號判例參照）。又事實之認定，應
    憑證據，如未能發現相當證據，或證據不足以證明，自不能以推測或擬制之方法
    ，為裁判基礎（最高法院四十年台上字第八六號判例參照）。另認定犯罪事實所
    憑之證據，雖不以直接證據為限，間接證據亦包括在內；然而無論直接或間接證
    據，其為訴訟上之證明，須於通常一般之人不致有所懷疑，而得確信其為真實之
    程度者，始得據為有罪之認定，倘其證明尚未達到此一程度，而有合理之懷疑存
    在時，即無從為有罪之認定，亦有最高法院七十六年台上字第四九八六號判例可
    資參照。次按刑法第三百三十九條第一項詐欺罪之成立，以意圖為自己或第三人
    不法所有，以詐術使人將本人或第三人之物交付為要件。所謂以詐術使人交付，
    必須被詐欺人因其詐術而陷於錯誤，若其所用方法，不能認為詐術，亦不致使人
    陷於錯誤，即不構成該罪，最高法院四十六年臺上字第二六０號亦著有判例足資
    參照。至於債務人於債之關係成立後，如有未依債之本旨履行民事債務之情形，
    在一般社會經驗上可能之原因甚多，縱令是出於惡意不為履行，苟無足以證明其
    在債之關係發生時，自始即具有不法所有意圖之積極證據，亦僅能令負民事債務
    不履行之責任，依刑事訴訟法第一百五十四條之規定，尚不得據此債信違反之客
    觀事態，而推定債務人原有詐欺取財或詐欺得利之犯意。又按民事債務當事人間
    ，若有未依債務本旨履行給付之情形，在一般社會經驗而言，原因非一；其因不
    可歸責之事由無法給付，或因合法得對抗他造主張抗辯而拒絕給付，甚至債之關
    係成立後，始行惡意遲延給付，皆有可能，非必出於自始無意給付之詐欺犯罪一
    端；而刑事被告依法不負自證無罪之義務，故在別無積極證據之情形下，自難違
    反刑事訴訟法第一百五十四條之規定，以被告單純債務不履行之狀態，推定被告
    自始即有不法所有之意圖而施用詐術。
三、公訴意旨認被告丙○○涉有刑法第三百三十九條第一項之詐欺取財犯行，無非係
    以：右揭犯罪事實，業據告訴人甲○○指訴綦詳，且有消費帳單影本乙紙在卷可
    憑為其主要依據。訊據被告丙○○固不否認有於上開時地消費之事實，惟堅詞否
    認有何公訴意旨所稱詐欺取財之犯行，辯稱：其並無詐騙之意，只是當時身上錢
    不夠等語。
四、經查，被告丙○○確於八十九年六月十三日至告訴人甲○○之久興餐廳消費一千
    六百五十元之飲食，業經被告丙○○供明在卷，核與告訴人甲○○所指訴之情節
    相符，復有告訴人甲○○所提出之消費帳單影本一紙在卷可稽；而依一般餐飲業
    之營業方式觀之，被告丙○○於消費後始支付款項之行為，本即合於坊間之交易
    習慣，自難認其有何施用詐術之情事；又被告丙○○於八十九年六月十三日當天
    曾支付第一次消費之費用五千餘元，後來僅就第二次消費一千六百五十元無法支
    付等情，業經被告丙○○供承在卷，復經告訴人甲○○於本院八十九年十月十六
    日調查中證稱：「當天被告是與另一位朋友同行來消費，因他在用餐時有聯絡其
    他朋友所以向我們表示要換房間，所以我們要求他先結清費用再換房間，第一筆
    的費用是被告付的，‧‧‧」等語，徵諸被告丙○○既於當日曾支付消費款項達
    五千餘元，當無故意不給付一千六百五十元消費金額之理，足見被告丙○○上開
    所辯，應非虛言。綜上所述，被告丙○○於當日之消費行為既合於一般交易情形
    ，尚難認其於消費之際有何施用詐術之行為，又其於同日消費中確曾給付消費款
    項，足見被告丙○○並無自始不欲清償之情事，是自難僅憑被告丙○○事後未償
    付全額而認其於消費時即明知無支付能力，或根本無支付意願。況被告丙○○縱
    於消費後未支付款項，或以其他事由拖延清償，然此僅足認被告於消費後債務不
    履行之民事問題，尚難逕認被告於消費之初，即有拒不清償之不法所有意圖。是
    被告丙○○於消費之初既無不法所有之意圖，亦無何施用詐術情事，其所為尚與
    詐欺罪之構成要件有間，揆諸前揭說明，自難以詐欺罪相繩。又被告丙○○事後
    未依約清償，僅係消費後債務不履行之民事糾葛，與其等消費之初，是否即有詐
    欺之犯行無涉，債權人若有未獲清償之情形，應另循民事訴訟程序救濟，尚難僅
    以告訴人之指訴，遽令被告負詐欺之罪責。此外，復查無其他積極證據足資證明
    被告丙○○有何詐欺犯行，依照前開說明，自屬不能証明被告犯罪，原審因而為
    被告無罪之諭知，核無違誤。公訴人上訴雖謂被告明知餘款不足，卻再招朋引伴
    更換房間消費，且佯稱付款出門後即招計程車欲行離去，並於服務生攔阻時暴力
    相向，其消費經過已不符合一般交易情形云云。惟查被告當日於該餐廳內第一次
    消費時，已支付五千餘元之帳款，苟被告意欲詐欺，自得不結帳續予招朋引伴，
    何須支付五千餘元而僅餘一千六百五十元未付？且告訴人亦陳稱被告當日曾表明
    欲質押身分証，但為伊所拒（見原審卷第二八頁），尤徵被告並無不法所有意圖
    。至被告以提款為由，藉此離開餐廳，並於遭告証人攔阻時暴力相向，雖甚惡劣
    ，但此應屬被告不依約清償消費款之不當行為，要難據此反推被告於消費初始即
    有詐欺之意。公訴人執此指摘原判決不當，為無理由，應予駁回。
據上論斷，應依刑事訴訟法第三百六十八條，判決如主文。
本案經檢察官李進誠到庭執行職務。
中      華      民      國    九十      年      三      月     十四     日
                                臺灣高等法院刑事第十三庭
                                    審判長法  官  蔡    燉
                                          法  官  李  春  地
                                          法  官  盧  彥  如
右正本證明與原本無異。
不得上訴。
                                          書記官  何  閣  梅
中      華      民      國    九十      年      三      月     十五     日


司法院資訊處製作；財團法人民間司法改革基金會備份。
